臺灣高等法院臺中分院民事判決　　　　　100年度上字第391號
上　訴　人　乙○○
訴訟代理人　李淑女律師
被 上 訴人　甲○○
被 上 訴人　丙○○
上列當事人間請求損害賠償事件，上訴人對於中華民國100年8月
31日臺灣臺中地方法院100年度重訴字第279號第一審判決提起上
訴，本院於100年12月13日言詞辯論終結，判決如下：
    主  文
原判決關於駁回上訴人下開第二項之訴部分廢棄。
被上訴人應再連帶給付上訴人新臺幣捌拾萬元，及自民國100年2
月16日起至清償日止，按年息5%計算之利息。
上訴人其餘之上訴、及假執行之聲請均駁回。
第二審訴訟費用，由被上訴人連帶負擔20%；餘由上訴人負擔。
    事實及理由
一、上訴人主張：上訴人於民國68年1月23日與被上訴人甲○○
    （以下簡稱甲○○）結婚，至今逾32年之久。詎自99年9月
    29日起，上訴人發現甲○○與被上訴人丙○○（以下簡稱丙
    ○○）趁上訴人前往南部大學任教時，在上訴人家中主臥室
    發生九次性行為，上訴人知悉後有如晴天霹靂，痛苦不已，
    覺得遭受羞辱、背叛，自尊心受損，時時刻刻生活於痛苦深
    淵；嗣又發現甲○○將住家車庫、社區及住家大門鑰匙均交
    予丙○○，丙○○則於上訴人離家之際，自由進出上訴人居
    住處所。又被上訴人間通姦事發後，經上訴人提出刑事告訴
    後，雖於偵查中坦承不諱，並表示同意和解，然仍一同出遊
    、賞花、用餐、出席公開場合，且通聯頻繁，將上訴人視為
    無物，甚於刑事庭審理中向上訴人表明：「無法承諾不再往
    來。」，二人共同到庭，宛如夫妻，令上訴人痛心疾首。長
    期以來上訴人變得神經質且多疑，經常利用上課之餘空檔時
    間回家，而無法專心於教學，更無法過平靜、安定之正常生
    活，感情上及精神上所受傷害至深且大。被上訴人所犯通姦
    及相姦罪，經臺灣臺中地方法院檢察署檢察官以99年度偵字
    第26263號起訴，業經原法院100年度易字第379號刑事判決
    以數罪併罰分別判決九次通姦及相姦罪，各處有期徒刑3個
    月，共計27個月，定應執行刑1年10月，如易科罰金，以新
    台幣（下同）1,000元折算1日在案。依民法第184條第1項前
    段、第185條第1項前段、第195條第1項前段、第3項規定，
    並參照最高法院55年台上字第2053號判例意旨，上訴人自得
    訴請被上訴人連帶賠償精神慰撫金。上訴人係國立臺灣丁○
    大學英語系博士班畢業，目前任教於國立辰○大學；而甲○
    ○為國中理化教師退休，每月進出股市交易金額動輒數百至
    數千萬元，每月退休俸75,000餘元，名下並有BMW、BENZ及
    VOLVO等車3輛，土地13筆，房屋2筆，高級音響3套（價值逾
    千萬元）；至丙○○名下亦有車輛3輛，分別為BMW、及中華
    汽車，土地2筆，房子1棟，房屋出租每月租金收入數萬元，
    投資數十筆，及高級音響1套（價值約280萬元）。被上訴人
    於上開刑事判決後，未提起上訴，並迅速繳交高達1,342,00
    0元罰金完畢，顯見被上訴人之經濟情況十分良好，爰聲明
    求為判決：
    (一)被上訴人應連帶給付上訴人10,000,000元，及自起訴狀繕
      本送達翌日起至清償日止，按年利率5%計算之利息。
    (二)上訴人願供擔保，請准宣告假執行。
二、甲○○則辯以：甲○○於92年8月買下現居住所，因購屋負
    有貸款，希望上訴人能給予一些幫助，然上訴人斷然拒絕，
    並表示不會搬來同住。93、94年間，甲○○單獨照顧病弱且
    高齡90多歲之母親，上訴人從未探望，於94年12月2日甲○
    ○之母親過世，上訴人亦未來祭拜，夫妻間關係形同陌路。
    嗣兩造分居6年多（92年8月至99年5月），婚姻早已名存實
    亡。甲○○因貸款購屋，手頭很緊，上訴人於99年5月以出
    租所居住之戊○路公寓，以利增加房租收入為由，請求搬來
    與甲○○同住，因此同意上訴人搬來同住，上訴人並於99年
    5月24日將戶口遷入，然上訴人卻於未徵詢甲○○同意下，
    在甲○○之工作間裝設針孔攝影機及監視器，且監聽甲○○
    之電話，嚴重侵害個人隱私，並利用所收集之資料、光碟，
    當成起訴甲○○妨礙婚姻罪之證據，復於99年11月8日對甲
    ○○財產以99年度執全字第1422號進行假扣押，造成甲○○
    於99年11月23日買入之股票無法交割，致違約交割，使甲○
    ○之信用受到損害，生活亦陷入困境，僅能靠高利率信用貸
    款方式繳納罰金。又甲○○每月退休金僅68,000元，而每月
    需繳交之貸款為87,000元，每月透支近2萬元，然上訴人仍
    利用不實之數據誇大，使甲○○無法生活，豈是夫妻間應有
    之情誼？至甲○○於股市雖進出頻繁，實則本金不到100萬
    元，目前在股市之金額已不到10萬元。再甲○○名下雖有多
    筆土地，惟其中12筆即係目前居住之房屋基地，所有之3輛
    汽車亦均是20年以上之老車，其中2輛車甚由上訴人使用，
    另上訴人主張甲○○有投資數十筆，亦純係憑空捏造；至甲
    ○○擁有之音響則係在數年間所購置，大部分為二手器材，
    購入價格不到百萬等語。
三、丙○○則以：丙○○係於98年間認識甲○○，兩人為藝術及
    音樂之同好，甲○○曾向被丙○○表示已與上訴人分居多年
    ，各自生活，只有女兒回家時，才會過來甲○○住所探望女
    兒，非上訴人主張之美滿婚姻。又丙○○僅有在甲○○外出
    多日，請丙○○代為澆水及餵貓時，才進入庭院，訴訟後亦
    未再出入甲○○家中。另丙○○家中僅有價值9,000元之家
    庭劇院音響，並無上訴人所述價值280萬元之高級音響，所
    擁有之3輛汽車，一輛係女兒抽獎得到、一台為19年二手車
    、一台亦為14年老車，每月薪水約2萬多元，需交由家中公
    帳處理，由公帳支付每週4,000元之生活費生活；而癸○之
    有價證券買賣自戶頭被凍結後已鮮少進出往來，名下所有之
    己○路店面租金每月3萬元，是與先生共有的，庚○路之房
    客，嗣亦以房子被扣押為由，要求降租金為每月1萬元，後
    又積欠4個月租金，現已搬走；而所有租金均入公庫非歸丙
    ○○個人所有等語。
四、原審判決：被上訴人應連帶給付上訴人100萬元，及自100年
    2月16日起至清償日止，按週年利率5%計算之利息；並就上
    訴人前開勝訴部分，酌定相當擔保金為假執行之宣告；並駁
    回上訴人其餘之訴及其假執行之聲請。
五、上訴人不服，提起本件上訴，聲明求為判決：
    (一)原判決不利於上訴人之部分廢棄。
    (二)前開廢棄部分，被上訴人等二人應再連帶給付上訴人398
      萬元，及自100年2月16日起至清償日止，按週年利率5%計
      算之利息。
    (三)上訴人願供擔保，請准宣告假執行。
    【至原審判決被上訴人應連帶給付100萬元本息部分，未據
      其等聲明不服，該部分已告確定，不在本院審理範圍。另
      上訴人就原審駁回其502萬元請求部分，亦未聲明不服，
      該部分亦已告確定，不在本院審理範圍，併此敘明。】
六、查上訴人主張甲○○係上訴人之夫，為有配偶之人，丙○○
    亦明知甲○○為有配偶之人，詎甲○○、丙○○因社區繪畫
    班結識交往後，竟趁上訴人不在家時，同進同出甲○○與上
    訴人共同位於臺中市辛○區壬○巷33之7號住處，並自99年9
    月29日起，分別基於通、相姦之犯意，趁上訴人前往南部大
    學任教時，在上訴人家中主臥室發生九次性行為；被上訴人
    二人之通、相姦行為，經臺灣臺中地方法院檢察署檢察官以
    99年度偵字第26263號提起公訴，業經原法院100年度易字第
    379號刑事判決以數罪併罰分別判決九次通姦及相姦罪，各
    處有期徒刑3個月，共計27個月，定應執行刑1年10月，如易
    科罰金，均以1,000元折算1日，並已執行完畢等情，業據上
    訴人提出上開刑事判決為證，並經本院調閱原法院100年度
    易字第379號妨害婚姻刑事全卷查明屬實，復為被上訴人所
    不爭執，堪信上訴人上開之主張為真實。
七、惟上訴人主張被上訴人間上開通姦、相姦行為，侵害上訴人
    基於配偶關係之身分法益，干擾上訴人之婚姻生活甚深，情
    節重大，致上訴人受有感情上及精神上之痛苦至鉅；又被上
    訴人經濟情況十分良好，應再連帶給付上訴人398萬元本息
    等節，則為被上訴人所否認，並以上詞置辯。經查：
  (一)按因故意或過失不法侵害他人之權利者，負損害賠償責任；
    故意以背於善良風俗之方法，加損害於他人者亦同。又數人
    共同不法侵害他人之權利者，連帶負損害賠償責任。而不法
    侵害他人之身體、健康、名譽、自由、信用、隱私、貞操，
    或不法侵害其他人格法益而情節重大者，被害人雖非財產上
    之損害，亦得請求賠償相當之金額；前項規定於不法侵害他
    人基於父、母、子、女或配偶關係之身分法益而情節重大者
    ，準用之。民法第184條第1項前段、第185條第1項前段、19
    5條第1項前段、及第3項分別定有明文。又按民法第195條第
    3項規定立法理由謂：「鑑於父母或配偶與本人關係最為親
    密，基於此種親密關係所生之身分法益被侵害時，其所受精
    神上之痛苦最深，故明定『不法侵害他人基於父母或配偶關
    係之身分法益而情節重大』者，始受此項保障。例如未成年
    子女被人擄略時，父母監護權被侵害所生精神上之痛苦。又
    如配偶一方被強姦時，他方身分法益被侵害所致精神上之痛
    苦等是」等語，可知；上開規定所保護者係身分法益，即身
    分權之保障，諸如親權、子權、配偶權、監護權等項，當請
    求權人之身分權益被侵害而情節重大者，即有本項之適用。
    又前項條文並未限定侵害身分法益之類型，立法理由雖有記
    載強姦、擄略未成年子女二種類型，但應解為例示規定，應
    不以此為限（最高法院96年台上字第802號判決意旨參照）
    。是基於上述親密關係所生之法益，於配偶部分，即指基於
    配偶之身分所發生親情、倫理或生活互助所繫一切利益而言
    ，包括夫妻間共同生活之圓滿和諧及安全幸福。查被上訴人
    就其等確有上開通、相姦行為一節，並不爭執，於經上開刑
    事判決有罪後，並已繳納罰金執行完畢；而甲○○為有配偶
    之人，丙○○亦不否認知悉甲○○已婚之事實，則甲○○明
    知自己為有配偶之人，仍與他人通姦；而丙○○亦明知甲○
    ○為有婦之夫，猶與之相姦，其等自係故意以背於善良風俗
    之方法，共同加損害於上訴人，且係侵害上訴人基於配偶關
    係之身分法益。又被上訴人所為通、相姦行為，已足破壞上
    訴人與甲○○夫妻間共同生活之信賴基礎，以及婚姻關係之
    圓滿和諧及安全幸福，情節自屬重大；上訴人請求被上訴人
    應連帶賠償非財產上之損害，揆諸上開規定，並無不合。
  (二)又按慰藉金之審酌標準，應斟酌雙方之身分、地位、資力與
    加害之程度及其他各種情形核定相當之數額，其金額是否相
    當，自應依實際加害情形與被害人所受之痛苦及雙方之身分
    、地位、經濟狀況等關係決定之。經查：上訴人為國立丁○
    大學英文系博士畢業，目前任職於國立辰○大學外國語文學
    系教授，月收入10萬元，名下有房子、土地及投資多筆，99
    年度所得給付總額為2,265,085元、財產總額為15,833,820
    元；而甲○○為大學畢業，國中老師退休，月退俸68,000元
    ，並有臺灣銀行18%優惠存款118萬元，名下有目前居住的房
    子及公寓（公寓目前出租中）、土地13筆、汽車3輛，且有
    投資多筆，99年度所得給付總額為595,038元、財產總額為
    12,555,823元；丙○○亦為大學畢業，目前任職於電腦公司
    ，月收入25,000元，名下有房屋1棟、土地2筆、汽車3輛，
    其中庚○路的房屋原以每月12,000元出租他人，於經上訴人
    聲請假扣押後，租金降為10,000元，另有己○路的店面，係
    與其先生共有，每月租金3萬元，並有多筆投資，99年度所
    得給付總額為248,899元、財產總額為6,342,025元等情，業
    據兩造陳明在卷（見原審卷第16頁、及本院卷第72頁、第80
    頁背面至81頁），並有兩造稅務電子閘門財產所得調件明細
    表在卷可稽（見原審卷第35至76頁）。本院斟酌兩造上開之
    身分地位、教育程度、經濟能力，被上訴人侵害行為之態樣
    、次數、及對上訴人婚姻生活之圓滿、安全、幸福所造成之
    破壞程度，及上訴人因婚姻生活受侵害、及精神上所受痛苦
    之程度，以及被上訴人於本院審理中，就上訴人主張二人間
    目前仍經常往來、相偕出遊，及出席公開場合一節，亦不否
    認之情（見本院卷第71頁背面），且迄今仍未與上訴人達成
    和解等情，認上訴人請求被上訴人應連帶賠償之精神慰撫金
    ，除原審判准之100萬元外，應再賠償上訴人80萬元為適當
    ；至上訴人逾上開准許部分之請求，尚嫌過高，不應准許。
    另兩造間之資力，僅為審酌慰藉金數額多寡標準之一，已如
    前述，本院依上開卷內資料、及兩造間上開之攻防，已足審
    酌兩造之經濟狀況，上訴人聲請本院向癸○綜合證券股份有
    限公司子○分公司調閱被上訴人自95年元月起至今，每月之
    有價證券買賣對帳單，及向坐落臺中市○區○○路765號「
    丑○窗廉」函查向丙○○承租房地之月租金為何，以及傳訊
    寅○音響商行卯○○，以證明被上訴人二人之資力，核屬無
    必要，附此敘明。
八、綜上所述；上訴人本於侵權行為法律關係，依民法第184條
    第1項、第185條第1項、第195條第1、3項規定，請求被上訴
    人應連帶給付180萬元，及自起訴狀繕本送達翌日即100年2
    月16日起至清償日止，按年息5%計算之利息，為有理由。上
    訴人之請求在上開範圍內為有理由，應予以准許，至逾此範
    圍之請求，為無理由，應予駁回。原審僅准上訴人100萬元
    部分之請求，上訴人提起本件上訴，請求被上訴人應再連帶
    給付398萬元，則上訴人於80萬元範圍內之上訴為有理由，
    應予准許，原審就此部分為上訴人敗訴之判決，容有未洽，
    自應由本院予以廢棄，改判如主文第二項所示；至上訴人其
    餘部分之上訴，則為無理由，應予駁回。又本院命被上訴人
    應再給付之金額為80萬元，被上訴人上訴第三審所得受之利
    益並未逾150萬元，於本院判決後，即告確定，則上訴人聲
    請假執行，核無必要，應併予駁回。
九、本案事實已臻明確，兩造其餘攻擊防禦方法，不足以影響本
    判決結果，爰不一一論述，併此敘明。
據上論結：本件上訴為一部有理由，一部無理由，依民事訴訟法
第449條第1項、第450條、第79條、第85條第2項，判決如主文。
中　　華　　民　　國　 100　　年　　12　　月　　27　　日
                民事第四庭    審判長法　官  陳蘇宗
　　　　　　　　　　　        　　　法　官  林欽章
　　　　　　　　　　　      　  　　法　官  張浴美
以上正本係照原本作成。
上訴人得上訴。
如對本判決上訴，須於收受判決送達後20日內向本院提出上訴書
狀，其未表明上訴理由者，應於提出上訴後20日內向本院提出上
訴理由書（須按他造人數附具繕本）。
上訴時應提出委任律師為訴訟代理人之委任狀。具有民事訴訟法
第466條之1第1項但書或第2項之情形為訴訟代理人者，另應附具
律師及格證書及釋明委任人與受任人有該條項所定關係之釋明文
書影本。如委任律師提起上訴者，應一併繳納上訴審裁判費。
                                    書記官  阮正枝
中　　華　　民　　國　 100　　年　　12　　月　　27　　日
                                                      Ａ
